最　高　行　政　法　院　判　決
　　　　　　　　　　　　　　　　　　 96年度判字第00405號
上　訴　人　甲○○
訴訟代理人　丙○○
被 上訴 人　高雄縣政府稅捐稽徵處
代　表　人　乙○○
上列當事人間因土地增值稅事件，上訴人對於中華民國94年1月5
日高雄高等行政法院93年度訴字第721號判決，提起上訴，本院
判決如下：
　　主  文
上訴駁回。
上訴審訴訟費用由上訴人負擔。
　　理  由
一、上訴人配偶洪苓娟原所有高雄縣岡山鎮○○段867、869、87
    2、872之1、880地號等5筆土地，於民國（下同）92年1月14
    日以贈與方式，各移轉應有部分萬分之一與上訴人；又上訴
    人與洪苓娟於同日共同購買坐落台北縣新莊市○○段499地
    號、桃園市○路段1605之32地號、楊梅鎮○○段454地號等3
    筆道路用地（均為公共設施保留地），由上訴人取得應有部
    分各為萬分之九六○六、萬分之九九九九、萬分之九九九九
    ，而其配偶洪苓娟則分別取得萬分之三九三、萬分之一、萬
    分之一不等之應有部分。上訴人與洪苓娟就上開8筆土地於
    形成共有關係後，旋於同年月28日將上開8筆土地辦理共有
    物分割，由上訴人取得灣裡段867地號等5筆土地全部；洪苓
    娟則取得上開外縣市○○道路用地全部，因上開8筆共有土地
    分割前後上訴人與洪苓娟取得之土地價值差額增減在公告現
    值一平方公尺單價以下，上訴人依財政部81年7月6日台財稅
    字第810238739號函規定，免向稅捐稽徵機關提出共有物分
    割現值申報，而逕行向地政機關辦理共有物分割登記，上訴
    人取得上開土地後，其土地登記簿原記載之前次移轉現值每
    平方公尺由74年7月新台幣（下同）900元，遽為提高至91年
    11月9,903.8元（高雄縣岡山地政事務所於92年3月25日再次
    通報地價改算通知書更正為每平方公尺9,052元，惟土地登
    記謄本仍記載每平方公尺9,903.8元），復於92年3月13日向
    被上訴人所屬岡山分處申報移轉系爭土地與訴外人鍾慶陽，
    經被上訴人所屬岡山分處以74年7月之前次移轉現值900元計
    算土地漲價總數額，核課系爭土地土地增值稅共計5,623,88
    1元。上訴人不服，循序提起行政訴訟，遭原審判決駁回，
    遂提起本件上訴。
二、本件上訴人在原審起訴主張：本件上訴人就共有之土地，經
    協議以共有物分割方式取回共有物，並非以迂迴方法規避稅
    捐，被上訴人不能以實質課稅原則對其課徵土地增值稅，又
    共有物分割被上訴人先認定為移轉行為復又否認為非移轉行
    為，全無任何法律依據，進而依錯誤之解釋否定平均地權條
    例施行細則第23條改算地價之規定，據而認定為「核非計算
    漲價總數額之依據」，明顯違法且欠缺法律依據。另上訴人
    出售其土地前，曾向被上訴人詢問應繳納多少增值稅，經被
    上訴人以92年2月17日岡稅分土字第092003871號函復，並無
    土地增值稅額，上訴人乃應買受人鍾慶陽之要求減少買賣價
    金，依信賴保護原則，上訴人亦不得再對其課徵土地增值稅
    。上訴人於92年3月3日申報移轉系爭土地，被上訴人未經財
    政部解釋，竟以該部93年8月11日台財稅第0930453973號函
    釋作為上訴人92年申報移轉現值案件之依據，顯然違法云云
    ，訴請為撤銷訴願決定及原處分。
三、被上訴人在原審答辯則以：(一)系爭5筆土地前次移轉時申報
    之現值，為上訴人配偶洪苓娟取得時之前次移轉現值74年7
    月每平方公尺900元，雖經上訴人與其配偶辦理共有物分割
    後，將所有權人變更為上訴人，縱然地政機關依據平均地權
    條例施行細則第23條改算地價，將土地登記簿謄本登載之原
    規定地價或前次移轉現值由74年7月每平方公尺900元，提高
    為91年11月每平方公尺9,903.8元（高雄縣岡山地政事務所
    於92年3月25日再次通報地價改算通知書更正為9,052元），
    甚而比當期公告現值92年1月每平方公尺9,000元為高。上訴
    人取得系爭5筆土地，土地登記謄本登記原因皆為共有物分
    割，並非所有權移轉行為，又均以免申報土地現值之方式取
    得，自無課徵土地增值稅。亦即74年7月每平方公尺900元與
    當期公告現值每平方公尺9,000元差額之土地自然漲價部分
    並未課徵土地增值稅，按憲法第143條及平均地權條例第35
    條所規定，土地之自然漲價部分，當應課徵土地增值稅。上
    訴人雖以取巧之手段藉由地政機關依據平均地權條例施行細
    則第23條改算地價規定，將原規定地價或前次移轉現值登載
    為91年11月每平方公尺9,052元，惟該規定係地政機關應為
    改算地價之規定，而核課土地增值稅之土地漲價總數額計算
    ，依據土地稅法第31條第1項之規定，與平均地權條例施行
    細則第23條改算地價規定，自有不同。該平均地權條例施行
    細則第23條改算地價之規定，核非計算漲價總數額之依據。
    是以，本件依據土地稅法第31條及土地稅法施行細則第47條
    規定核課土地增值稅，而上訴人主張原處分僅係依據實質課
    稅原則據以核課，顯有誤解。再者，上訴人認為辦理共有物
    分割時應依據經地政機關改算之原地價核課土地增值稅，所
    據為何，未見說明，依其主張顯然違反租稅法律主義。(二)上
    訴人提供土地登記簿謄本影本，向被上訴人所屬岡山分處要
    求估算系爭五筆土地之需繳納土地增值稅稅額，縱經被上訴
    人所屬岡山分處粗略估算無土地增值稅額，惟被上訴人該回
    覆函說明二業已敘明「上述稅額係供參考，惟正確之土地增
    值稅額仍應依台端申報審查後核發之稅單為準」，顯係僅供
    參考，非該系爭土地增值稅之正確稅額，上訴人當不得據此
    引為信賴基礎而得主張信賴保護；再者，上訴人提出土地登
    記謄本要求估算時，並未陳述系爭土地之取得移轉過程，被
    上訴人所屬岡山分處當僅就表面之資料粗略估算，而未探究
    其以共有物分割方式安排土地移轉取得之過程，按行政程序
    法第119條明定對重要事項提供不正確資料或為不完全陳述
    ，致使行政機關依該資料或陳述而作成行政處分，其信賴不
    值得保護等語，資為抗辯。
四、原審斟酌全辯論意旨及調查證據之結果，以：(一)按行為時土
    地稅法第28條、第31條第1項第1款及土地稅法施行細則第47
    條之規定，於規定地價後，曾經移轉之土地再經所有權移轉
    或設定典權而須申繳土地增值稅時，該土地增值稅之核計，
    稅捐稽徵機關應以經核定之申報移轉現值中減除其前次移轉
    現值為漲價總數額。惟於一般正常之情形下，稅捐稽徵機關
    以地政機關按前開土地分割改算地價原則規定分算之前次移
    轉現值數額為據，而核定之土地增值稅，與以分割前各筆土
    地之前次移轉現值數額核計之土地增值稅，二者數額並無明
    顯差距，故於一般稅捐稽徵作業上，稅捐稽徵機關基於便宜
    計算，乃於慣例上均以前開地政機關分算之「前次移轉現值
    」數額核定土地增值稅，惟稅捐稽徵機關若認依土地分割改
    算地價原則之規定所分算之「前次移轉現值」核計土地增值
    稅，有違實質課稅原則及租稅公平原則時，稅捐稽徵機關自
    仍得依土地稅法之相關規定核計土地增值稅，蓋土地分割改
    算地價原則係就土地分割時，其分割後土地之原規定地價（
    或前次移轉現值）、最近一次申報地價及當期公告土地現值
    如何分割改算所為之規定，其目的亦有將共有土地分割前多
    數前次移轉現值簡化為單一數據方便登錄在分割後之各宗土
    地登記簿之用意；至土地所有權之移轉，其土地漲價總數額
    之計算，則應依土地稅法第31條之規定辦理，且該分割改算
    地價為地政機關之權責，惟課徵土地增值稅屬稅捐稽徵機關
    之職責，故關於土地增值稅之計算，最終仍應依據土地稅法
    之相關規定為之，始為正辦。本件上訴人配偶洪苓娟將系爭
    灣裡段867、869、872、872之1、880地號等5筆土地，先以
    贈與方式各移轉應有部分萬分之一與上訴人，而上開土地之
    面積合計0.2646平方公尺；而上訴人與洪苓娟共同購買之新
    莊市○○段499地號、桃園市○路段1605之32地號、楊梅鎮
    ○○段454地號等3筆道路用地，洪苓娟取得之應有部分各為
    萬分之三九三、萬分之一、萬分之一，而上開土地之面積分
    別合計20.6970平方公尺，渠等二人在上開土地所共有之比
    率及面積均極微小，不但有違一般土地共有之常態，且亦不
    利於土地之利用及經濟融通，又於保持共有14日後，隨即辦
    理共有物分割，並將上訴人取得之灣裡段867地號等5筆土地
    售與他人，則由上開土地共有、分割及出售之情形觀之，上
    訴人顯係利用高價之道路用地（屬公共設施保留地，移轉時
    免徵土地增值稅），以分割改算地價之方式，先墊高其分得
    應稅之土地之前次移轉現值，以規避該土地出售時應課徵之
    土地增值稅。(二)再由上開3筆道路土地之利用情形，依卷附
    台北縣新莊地政事務所92年10月13日北縣莊地登字第092002
    4989號函及所附土地異動清冊影本、桃園縣楊梅地政事務所
    92年10月13日楊地登字第0920010596號函及所附土地建物異
    動清冊影本及桃園縣桃園地政事務所網路申領異動索引可稽
    ，上開3筆道路用地一再重覆買賣，移轉共有，再辦理共有
    物分割乙節，益證丙○○確有利用其職業為地政士之便，使
    用相同手法一再利用免徵土地增值稅之道路用地，以分割改
    算地價方式，先墊高應稅土地之前次移轉現值，再出售應稅
    土地，為應稅土地之所有人規避土地增值稅。本件上訴人出
    售上開5筆土地，亦係由丙○○以相同手法代為辦理，至為
    明確。是以，本件上訴人夫妻二人為了出售系爭5筆土地，
    利用丙○○為地政士之職務關係瞭解土地分割改算地價原則
    ，可使高價之免稅地墊高低價之應稅地之前次移轉現值，規
    避土地增值稅，乃由上訴人與丙○○等人刻意安排土地共有
    再辦理共有物分割，利用土地分割改算地價，墊高應稅地之
    前次移轉現值，使該前次移轉現值高於土地公告現值，致該
    土地因已無自然漲價數額，而無須繳納土地增值稅，實則渠
    等安排之夫妻贈與、共同購買道路用地及辦理共有物分割等
    行為均係刻意塑造之法律形式，其目的僅係為出售系爭五筆
    土地，並規避繳納土地增值稅，其利用私法關係轉換以達規
    避公法上義務之行為，實已違反實質課稅及租稅公平原則。
    故被上訴人所屬岡山分處於系爭5筆土地再出售與訴外人鍾
    慶陽時，將前次移轉現值更改回74年7月（即土地贈與前及
    分割前）之前次移轉現值900元計算土地漲價總數額，核課
    系爭土地之土地增值稅，揆諸首揭說明，亦無不合。(三)至於
    稅捐稽徵機關提供民眾查詢土地增值稅，乃屬便民之措施，
    其所為函復內容，並非行政處分，課稅處分如於核課期限內
    發現漏徵稅額，亦非不得更正補徵，納稅義務人並無信賴保
    護原則之適用，況被上訴人所屬岡山分處92年2月17日剛稅
    分土字第0920003871號函復內容說明二已表明「上述稅額係
    供參考，惟正確之土地增值稅額仍應依台端申報審查後核發
    之稅單為準。」，故該函僅係供參考用，上訴人主張應適用
    信賴保護原則，被上訴人不得再對其課徵土地增值稅云云，
    自屬無據。又財政部及內政部為因應上開規避土地增值稅之
    案例，已發布應變措施，即個案如採實質課稅原則，以共有
    土地分割前之原規定地價或前次移轉現值為原地價，計算漲
    價總數額課徵土地增值稅，基於課稅公平原則，併同該應稅
    土地辦理共有物分割之其他土地之原地價，應予更改或通知
    該其他土地所屬稽徵機關更改為分割前之原規定地價或前次
    移轉現值，並將更改之結果通知地政機關。而地政機關登記
    作業，就有關納稅義務人利用應稅土地與免稅土地辦理共有
    物分割，墊高應稅土地前次移轉現值，該土地之前次移轉現
    值改算仍應由地政機關辦理地價改算事宜，惟於土地所有權
    部地價備註事項欄及地價改算通知書應加註並列印「前次移
    轉現值資料，於課徵土地增值稅時，仍應以稅捐稽徵機關核
    算者為依據」等文字，稅捐稽徵機關如有更改分割前之原規
    定地價或前次移轉現值時，應通知地政機關釐正地價資料，
    地政機關於釐正地價資料後，應於土地所有權部地價備註事
    項上加註並列印「依○○○○稅捐分處ＸＸＸ年ＸＸ月ＸＸ
    日○○○字第○○○○號函釐正原地價。」等文字，此有財
    政部93年9月15日台財稅字第09304544390號函及內政部93年
    12月3日台內地字第0930074987號函影本附卷可稽。則依上
    開函釋意旨應稅土地如已經該轄稅捐稽徵機關更改前次移轉
    現值後，併同該應稅土地辦理共有物分割之其他土地之原地
    價亦應一併更改，並應通知其所屬稽徵機關及地政機關註記
    ，經由上開程序註記後，亦不致造成免稅地將來變更為非免
    稅地時，增加所有人之稅捐負擔，符合實質課稅及課稅公平
    原則，並無不合。本件併同應稅土地辦理分割之上開3筆道
    路用地，於本件土地增值稅處分確定後，被上訴人亦須依上
    開函釋之方式辦理註記，將其前次移轉現值更改為分割前之
    前次移轉現值，並不會增加其所有人之稅捐負擔。(四)綜上所
    述，被上訴人所屬岡山分處於系爭5筆土地出售與訴外人鍾
    慶陽時，將前次移轉現值更改回74年7月（即土地贈與前及
    分割前）之前次移轉現值900元計算土地漲價總數額，核課
    系爭土地之土地增值稅共計5,623,881元，不論從土地稅法
    第31條之規定或由實質課稅之原則觀之，均無違誤。復查及
    訴願決定遞予維持，亦無不合。上訴人起訴意旨求為撤銷，
    為無理由等情，因而判決駁回上訴人之訴。
五、本院經查：(一)上訴人以地政機關就系爭5筆土地依平均地權
    條例施行細則第23條規定改算原地價後，被上訴人未以改算
    後之原地價計算土地漲價總數額為由，指摘原判決、訴願決
    定及原處分違誤。然核課土地增值稅之土地漲價總數額計算
    ，係依據土地稅法第31條第1項之規定，而平均地權條例施
    行細則第23條係為土地分割與申報地價之規定，自有不同，
    平均地權條例施行細則第23條並非作為計算土地漲價總數額
    課徵土地增值稅之依據甚明。(二)因課稅對象的經濟活動複雜
    ，難以法律加以完整規定，故為實現衡量個人之租稅負擔能
    力而課徵租稅之公平主義，並防止規避租稅而確保租稅之徵
    收，在租稅法之解釋及課稅構成要件之認定上，如發生法律
    形式、名義或外觀與真實之事實、實態或經濟負擔有所不同
    時，則租稅之課徵基礎，應著重於事實上存在之實質，此為
    租稅法學所通稱之實質課稅原則之意涵。原審法院斟酌全辯
    論意旨及調查證據之結果，認由上開土地共有、分割及出售
    之情形觀之，上訴人顯係利用高價之道路用地（屬公共設施
    保留地，移轉時免徵土地增值稅），以分割改算地價之方式
    ，先墊高其分得應稅之土地之前次移轉現值，以規避繳納土
    地增值稅，其利用私法關係轉換以達規範公法上義務之行為
    ，已違反實質課稅及租稅公平原則。上訴人雖主張其非脫法
    避稅，而係共同投資土地，於終止共同投資後，以共有物分
    割方式取回共有物以達節稅之法律安排等語，原判決已在理
    由內詳加論駁不採之理由，原判決認事用法均妥適，上訴意
    旨指摘原判決不備理由及理由矛盾，顯係其個人主見，尚不
    足採。(三)內政部93年12月16日台內地字第0930017169號函係
    檢送平均地權條例施行細則第23條及第24條之立法理由或立
    法背景資料（見原審卷第138頁）。司法院大法官會議釋字
    第500號係就高爾夫球場（俱樂部）向會員收取入會費或保
    證金核課營業稅所為之解釋，與本件核課土地增值稅案件並
    不相同。至於土地分割改算地價原則為內政部77年11月24日
    台（77）內地字第650612號函訂定公布在案，既為內政部訂
    定公布之資訊，無須進行調查，上訴意旨指摘原判決未予調
    查而引用，有所違誤之詞，尚不足採。(四)依前說明，本件不
    論從土地稅法第31條之規定，或實質課稅原則觀之，被上訴
    人之核課處分，於法尚無不合，訴願決定及原判決遞予維持
    並駁回上訴人之訴，核無違誤。上訴意旨仍執陳詞指摘原判
    決違誤，求予廢棄，經核為無理由，上訴應予駁回。
六、據上論結，本件上訴為無理由，爰依行政訴訟法第255條第1
    項、第98條第3項前段，判決如主文。
中　　華　　民　　國　　96　　年　　3　　 月　　15　　日
                  第二庭審判長法  官　鄭　淑　貞
                              法  官  黃　合　文
                              法  官　吳　明　鴻
                              法  官　鄭　小　康
                              法  官　帥　嘉　寶
以  上  正  本  證  明  與  原  本  無  異
中　　華　　民　　國　　96　　年　　3　　 月　　16　　日
　　　　　　　　　　　　　　　書記官　蘇　金　全
